福建金門地方法院民事判決
                                       109年度訴字第52號
原      告  蔡毓忠  
            蔡毓豪  
            蔡毓杰  
共      同
訴訟代理人  沈炎平律師
被      告  陳聿安  
訴訟代理人  蔡宜真律師
上列當事人間請求塗銷最高限額抵押權等事件，本院於民國111
年1月11日言詞辯論終結，判決如下：
    主  文
確認被告就原告所有坐落金門縣○○鄉○○○○段000地號土地，於民
國一○六年十二月二十一日，金門縣地政局金登資二字第○一七九
九○號為被告設定擔保債權總額新臺幣參佰萬元之最高限額抵押
權，及所擔保之債權均不存在。
被告就前項所示抵押權應予塗銷。
訴訟費用由被告負擔。
    理  由
一、原告主張：
  ㈠金門縣○○鄉○○○○段000地號土地（下稱系爭土地）原為訴外人
    蔡雨木所有，嗣蔡雨木於民國107年4月4日死亡後，由訴外
    人即其繼承人蔡銘駿繼承，並於108年1月17日由訴外人即原
    告之父親蔡雨明向蔡銘駿購買包含系爭土地在内之7筆土地
    ，約定買賣價金為新臺幣（下同）800萬元，並將系爭土地
    所有權直接移轉登記於原告名下，應有部分各1/3。
  ㈡系爭土地業經蔡雨木於106年12月21日設定第一順位最高限額
    抵押權予被告，擔保債權總額為300萬元，擔保債權確定期
    日為107年12月14日（下稱系爭抵押權），而被告亦向本院
    聲請拍賣系爭土地，然因蔡銘駿未於裁定期間内表示意見而
    經本院以108年度司拍字第16號裁定准予拍賣系爭土地（下
    稱系爭抵押物拍賣裁定）。
  ㈢被告無非係以其與蔡雨木間有金額300萬元、清償期日為107
    年12月14日之消費借貸關係，而蔡雨木屆期未清償為由，聲
    請本院准予拍賣系爭土地。然觀被告與蔡雨木間之借款契約
    （下稱系爭借款契約）並未言明如何交付借款，亦未有簽收
    足訖之字樣，則自無從推論被告確有將300萬元之借款（下
    稱系爭借款）交付與蔡雨木。又消費借貸契約為要物契約，
    須以金錢或其他代替物之交付為契約成立要件，被告並未提
    出交付系爭借款之實據，其與蔡雨木之消費借貸關係自未成
    立，而蔡雨木與被告間於系爭抵押權確定期日即107年12月1
    4日前並無任何債權債務關係存在，故該系爭抵押權即應失
    所附麗，爰依民事訴訟法第247條第1項前段、民法第767條
    第1項中段規定，請求確認系爭抵押權及其所擔保之債權不
    存在，並請求予以塗銷系爭抵押權，以維護原告等所有權安
    定等語。
  ㈣並聲明：如主文第1、2項所示。
二、被告則以：
  ㈠因蔡雨木於105年間在監執行，由證人即訴外人張智先自105
    年7月起至106年8月按月借款5,000元與蔡雨木，並代為購買
    物品而支出1,757元，蔡雨木於106年8月中出獄後，又陸續
    向張智先借款（5萬6,000元繳納罰金、5萬5,000元作為生活
    費用、1萬4,178元之農地過戶程序費用），因蔡雨木仍有其
    他土地糾紛需要處理，尚須更多資金，於106年12月間，張
    智先遂告知蔡雨木可向被告借款，故約蔡雨木至被告處，三
    方當面協商，約定張智先將對蔡雨木之16萬3,935元債權均
    讓與被告，蔡雨木提供系爭土地設定最高限額抵押權與被告
    以擔保對被告之借款並簽立系爭借款契約，蔡雨木亦向被告
    借款15萬元。
  ㈡嗣被告又陸續借款蔡雨木10萬5千元，並於107年4月間代蔡雨
    木支付醫療費用27萬5,832元，及支付看護費用、生活費用1
    7萬元，暨蔡雨木所有坐落金門土地移轉所有權所需繳納之
    增值稅合計93萬8,686元。故被告對蔡雨木確實有借款債權
    存在，其所取得之系爭抵押權依法有據。
三、不爭執事項：
  ㈠系爭土地原所有權人蔡雨木於106年12月21日設定第一順位最
    高限額抵押權與被告，擔保債權總額為300萬元，擔保債權
    確定期日為107年12月14日。
  ㈡蔡雨木與被告於106年12月22日簽立系爭借款契約，借款金額
    為300萬元，並同意以系爭土地設定最高限額抵押權，擔保
    債權總額為300萬元，清償日為107年12月14日。
  ㈢蔡雨木於107年4月4日死亡。
  ㈣被告以蔡雨木之繼承人即蔡銘駿為相對人，聲請系爭抵押物
    拍賣裁定，並經本院裁定准予拍賣系爭土地。
四、本院之判斷：
  ㈠按確認法律關係之訴，非原告有即受確認判決之法律上利益
    者，不得提起之，民事訴訟法第247條第1項前段定有明文。
    又民事訴訟法第247條所謂即受確認判決之法律上利益，係
    指因法律關係之存否不明確，致被上訴人在私法上之地位有
    受侵害之危險，而此項危險得以對於上訴人之確認判決除去
    之者而言（最高法院42年台上字第1031號判例意旨參照）。
    查，原告主張系爭抵押權擔保及其所擔保之債權均不存在，
    被告則爭執擔保債權及系爭抵押權存在，足認兩造間就系爭
    抵押權及所擔保之債務存否不明確，致原告在私法上之地位
    有受侵害之不安狀態存在，且此不安狀態得以確認判決除去
    之，故原告請求確認系爭抵押權及所擔保之債權均不存在，
    有即受確認判決之法律上利益，合先敘明。
  ㈡經查，系爭抵押權所擔保之債權種類及範圍為原告對被告現
    在（包括過去所負現在尚未清償）及將來所負在本抵押權設
    定契約書所定債權最高限額內之借款、票據、保證之債務，
    有系爭土地之土地登記公務用謄本（土地全部），及土地、
    建築改良物抵押權設定契約書各1紙附卷可稽（見本院卷第1
    25至127頁、第135至137頁），且為兩造所不爭執，堪信為
    真實。
  ㈢系爭抵押權所擔保之債權是否存在？ 
  ⒈按確認法律關係不存在之訴，如被告主張其法律關係存在時
    ，應由被告負舉證責任。抵押權為擔保物權，以擔保之債權
    存在為前提，倘擔保債權並未發生，抵押權即失所附麗，縱
    有抵押權登記，亦屬無效，抵押人得請求塗銷。而一般抵押
    權成立上之從屬性，僅關乎該抵押權之效力，且當事人為借
    款債務設定一般抵押時，先為設定登記，再交付金錢之情形
    ，所在多有，自不得因已為設定登記，即反推已交付金錢或
    指已交付金錢為常態事實。故抵押人主張借款債權未發生，
    抵押權人予以否認者，依首開說明，應由抵押權人負舉證責
    任（最高法院103年度台上字第393號裁判要旨參照）。而於
    最高限額抵押權情形，係就債權人對債務人一定範圍內之不
    特定債權為擔保，故於抵押權設定時，未必已有所擔保之債
    權存在。是於當事人間就最高限額抵押債權存否有爭執時，
    應由主張債權存在之人就該抵押權所擔保債權發生之事實，
    負舉證責任，尚不能僅憑抵押權之登記即認有該債權存在。
  ⒉原告主張被告與蔡雨木間無借貸合意及交付系爭借款之證明
    ，而認被告與蔡雨木間之借貸關係不存在等語，為被告所否
    認，並以前詞置辯，揆諸上開說明，被告即應就其與蔡雨木
    間之借貸關係存在為證明。
  ⒊張智先為蔡雨木交付之16萬3,935元款項無足認定係基於借貸
    關係。
  ⑴被告雖提出法務部○○○○○○○受刑人保管款收據共8張、消費合
    作社收據、臺灣桃園地方檢察署自行收納款項收據2張、台
    金地政士事務所支出相關規費單據、中華郵政股份有限公司
    金門郵局存款人收執聯共6張等件為證（見本院卷第69至85
    頁），惟細繹上開單據，由受刑人保管款收據僅可認張智先
    確有分別自105年7月間至106年8月間交付5,000元共7次、2,
    000元1次與蔡雨木，於蔡雨木在監執行時，張智先曾花費1,
    757元購買三合一咖啡、烏龍茶、黑松沙士、味味A排骨雞湯
    麵等食物與蔡雨木，台金地政士事務所因代理蔡雨木辦理土
    地移轉事宜而支出相關費用等情。
  ⑵且綜合上開自行收納款項收據，及張智先於本院證述時所提
    蔡雨木書寫與張智先之106年8月7日、106年8月22日信函各1
    封，106年8月7日信函寫道：「麻煩你收到信後，請立即來
    幫忙繳交罰金，如果你沒辦法繳，請你寄匯票56000元，讓
    我自己去繳罰金，另外我大哥有來信，跟我說期滿時回金門
    處理土地買賣，請你到時候與我一起回金門，處理土地買賣
    的事情，欠你的錢，到時候一起再處理」。而就蔡雨木請張
    智先幫忙繳罰金乙節，是否為即有向張智先借貸之意思，或
    為繳交罰金之款項係蔡雨木因某種法律原因而取得，然由張
    智先代蔡雨木為取得，故謂幫忙繳交罰金，復所謂「欠你的
    錢」乙事，其債之原因是否即為借貸關係，均有疑義。
  ⑶況交付金錢或積欠債務之法律原因種類眾多，或為買賣；或
    為居間報酬；或為贈與；或為合會關係；或為施以恩惠等等
    ，不能據認張智先與蔡雨木就張智先所交付之前開款項有借
    貸意思合致之意。
  ⑷再張智先到庭證述：當初是因為友人告知蔡雨木有土地要出
    賣，請我去做了解而認識蔡雨木，初接觸蔡雨木時，他正入
    監執行中，我與他不算朋友，與他的交情是介於普通與很熟
    之間，他的經濟狀況在出獄前後均不佳，出監後之房租、生
    活費全部由我支出，我雖然知道他經濟狀況不好，但因他身
    上有土地，故借款給他等語（見本院卷第174至175頁、第17
    8至179頁），可認張智先與蔡雨木間僅為認識之人，並非交
    情良好的朋友。依一般經驗，對於非親朋好友之人，怎可能
    僅因該人名下有不動產，但認為其經濟狀況不佳，又在未簽
    立任何文書以資證明借貸關係之情形下，陸續交付金錢，而
    無懼借款人事後反悔不認。然張智先卻不吝借貸多筆款項與
    蔡雨木，且於蔡雨木在監期間每月探監，蔡雨木亦對其信賴
    有加，要求張智先與其一同返金處理土地事宜，則其所述與
    蔡雨木交情一般，且蔡雨木經濟狀況不良，但卻陸續借款至
    少達16萬餘元與蔡雨木等情，核與一般經驗有違。
  ⑸張智先又證述：上開款項均為蔡雨木向其所借云云，然其證
    稱：107年3月29日元大銀行國內匯款申請書匯款金額55萬1,
    609元，匯款人葉婉玉，收款人陳淑慧代書部分，為自然村
    農舍的增值稅，是自我這邊支付給葉婉玉。107年3月30日新
    光銀行國內匯款申請書（兼取款憑條），匯款金額37萬2,85
    9元，匯款人張育淇，收款人葉婉玉部分，我人在嘉義，拿
    現金給張育淇，請張育淇匯款給葉婉玉律師，作為葉婉玉協
    助蔡雨木與蔡雨明間土地事宜要繳增值稅之費用，該37萬餘
    元如果我沒有記錯，不是我身上有現金，就是我隔天匯款還
    給張育淇等語（見本院卷第178頁、第180頁），原告訴訟代
    理人問：「你平常都會帶幾十萬元的現金在身上？」，張智
    先答：「要看有沒有用途，我記得因為這個款項是陳淑慧代
    書說準備要繳錢了，蔡雨木去取得這些土地，然後要繳交土
    地增值稅，我臨時要去臺灣，如果我不在的話就沒有辦法繳
    錢，我也忘記了，不是我帶錢在身上就是我先請張育淇給他
    ，隔天我再還給張育淇。」等語（見本院卷第180至181頁）
    。倘張智先所述為真，上開稅捐款項即係張智先代為支出，
    則張智先之此部分所述，不僅與下開⑹、⑺稱將對蔡雨木債權
    讓與被告之因，係其身上資金不足等語不符，亦與被告所辯
    稅捐款項係為其貸與蔡雨木乙情，互有矛盾。
  ⑹再觀張智先證述：簽署系爭借款契約時，被告、蔡雨木與我
    均在場，且因其身上資金不足，故將其對蔡雨木之借款債權
    讓與被告，忘記何時通知蔡雨木債權讓與，但是在蔡雨木桃
    園的住處告知，你的這些費用我沒有辦法給你了，因為你都
    還沒有去處理你的土地等語（見本院卷第178頁、第181頁）
    。然倘被告與蔡雨木簽訂系爭借款契約時，張智先係在場，
    則其三人即會當場確認系爭借款契約之內容包含張智先移轉
    對蔡雨木之債權與被告，張智先應無另於不同時地特向蔡雨
    木告知債權移轉與被告一事，堪認張智先之前後證述不一。
  ⑺復衡張智先證述：蔡雨木出監時，有電話聯絡我要找土地買
    主，所以我帶他一起去找被告，由他跟被告請教土地買賣事
    宜，被告並非仲介，而是要購買蔡雨木的土地等語，其後；
    被告訴訟代理人問：是否知道葉婉玉律師協助取回土地，有
    無衍生相關費用？張智先答：蔡雨木從入監至出監，至他過
    世全部的金額費用，全部都是我支付的，葉婉玉律師的費用
    ，我到現在還未支付給他；被告訴訟代理人問：你借給蔡雨
    木的錢，你都沒有想說要跟蔡雨木要回來嗎？張智先答：因
    為我們有設定抵押，所以之後錢會拿的回來；被告訴訟代理
    人又問：蔡雨木、被告在簽署原證3的借款契約書，有提到
    蔡雨木向你的借款要如何處理嗎？張智先答：我把這個權利
    給被告，因為我身上不夠的錢都要由被告來出；法官問：為
    何會將你本人對蔡雨木之借款債權讓與被告？張智先答：因
    為我身上沒有錢了等語（見本院卷第176至178頁、第181頁
    ），如認張智先所述為實，足見張智先稱被告係為買受蔡雨
    木名下土地而與蔡雨木相識，與蔡雨木實際係將系爭土地設
    定系爭抵押權與被告之情不符，且張智先所稱因資金不足而
    將對蔡雨木之債權讓與被告，卻又代蔡雨木繳交增值稅，且
    金額高達92萬餘元，支付自出入監至過世後相關費用等等，
    亦徵張智先所述不僅自相違背，更與被告所辯互殊。是足認
    張智先之證述均不可採信。
  ⑻綜上，僅憑上開款項之交付，及前開單據尚不足證明兩造間
    成立借貸關係之合意。
  ⒋被告與蔡雨木間亦不存在借貸合意，且被告並未交付借款與
    蔡雨木。
  ⑴被告所稱10萬5千元借款，代蔡雨木支付醫療費用27萬5,832
    元，及支付看護費用、生活費用17萬元，暨代繳增值稅合計
    93萬8,686元云云，雖提出中華郵政股份有限公司金門郵局
    存款人收執聯共6張、醫藥費單據及上開匯款申請書(見本院
    卷第89至95頁)為憑，僅得認蔡雨木因移轉名下土地衍生相
    關費用；或認有幾筆款項匯入蔡雨木金門郵局帳戶；或認蔡
    雨木因就醫而支出相關醫療費用等，復就看護費用、生活費
    用17萬元，除未見被告提出相關單據，且金錢交付所在多由
    ，其法律關係種類眾多已如上述，是不能據認上開款項係確
    為被告為蔡雨木所交付，及其雙方就前開款項有借貸意思合
    致之意。
  ⑵張智先雖證述：簽立系爭借款契約時，被告似是拿了幾十萬
    元給蔡雨木，被告與蔡雨木有談如何交付款項，但我不清楚
    等語（見本院卷第177頁），惟張智先若確如其所述於蔡雨
    木及被告簽立系爭借款契約時在場，如何不知被告與蔡雨木
    如何約定款項交付事宜，堪信其前開證述顯然避重就輕，暨
    其所為之種種證詞有何前後不一、自相矛盾等情而殊無可採
    ，業如上述。是上開款項是否為被告所交付，被告與蔡雨木
    間是否具借貸合意，僅憑上開單據尚無足證明。
  ⒌據上種種，原告主張系爭借款不存在乙事，自足採認。
  ⒍原告得請求塗銷系爭抵押權登記。 
  ⑴再按所有人對於妨害其所有權者，得請求除去之，民法第76
    7 條中段定有明文。抵押權為不動產物權，其所擔保債權之
    種類及範圍，屬抵押權之內容，依法應經登記，始生物權之
    效力。又抵押權為從物權，以其擔保之債權存在為發生之要
    件；倘所擔保之債權不存在，縱為抵押權之設定登記，仍難
    認其抵押權業已成立，此乃抵押權成立上（發生上）之從屬
    性(最高法院105年度台上字第798號判決意旨參照)。又民法
    第881條之12第1項所稱「最高限額抵押權所擔保之原債權之
    確定」，係指最高限額抵押權所擔保之一定範圍內不特定債
    權，因一定事由之發生，歸於具體特定而言。最高限額抵押
    權所擔保之原債權確定後，該最高限額抵押權擔保不特定債
    權之特性消滅，擔保之債權由約定擔保範圍內之不特定債權
    變更為擔保該範圍內之特定債權，並回復抵押權之從屬性，
    而無同法第881條之6第1項規定之適用(最高法院103年度台
    上字第1977判決意旨參照)。
  ⑵本件系爭抵押權所擔保債權確定期日為107年12月14日，而被
    告未能證明系爭抵押權所擔保之系爭借款債權存在，如前所
    述，故系爭抵押權已違反抵押權之成立上從屬性甚明，系爭
    抵押權自不存在，且系爭抵押權形式上之登記，已對原告行
    使系爭土地所有權之圓滿狀態有所妨害，堪可認定，揆諸前
    開說明，原告依民法第767條第1項中段之規定，請求被告塗
    銷系爭抵押權之設定登記，為有理由，應予准許
五、綜上所述，原告依民事訴訟法第247條第1項前段、民法第76
    7條第1項中段規定，起訴請求確認系爭抵押權及其所擔保之
    債權不存在，並請求被告塗銷系爭抵押權為有理由，應予准
    許。
六、本件事證已臻明確，兩造其餘主張與攻擊防禦方法及所提證
    據，經審酌後認與判決之結果不生影響，爰不逐一論述，附
    此敘明。
七、訴訟費用負擔之依據：民事訴訟法第78條。
中　　華　　民　　國　　111 　年　　3 　　月　　21　　日
                  民事第二庭  法　官　黃佩穎
以上正本係照原本作成。
如對本判決上訴，須於判決送達後20日內向本院提出上訴狀。
如委任律師提起上訴者，應一併繳納上訴審裁判費。
中　　華　　民　　國　　111 　年　　3 　　月　　21　　日
                              書記官  李偉民